【裁判字號】    95,訴,76
【裁判日期】    950425
【裁判案由】    給付使用土地補償金等
【裁判全文】
臺灣高雄地方法院民事判決                95年度訴字第76號
原      告  財政部國有財產局
法定代理人  郭武博
訴訟代理人  林懋傑
            乙○○
被      告  甲○○
訴訟代理人  吳忠諺律師
上列當事人間請求給付使用土地補償金等事件，本院於民國95年
4 月11日言詞辯論終結，判決如下：
  主      文
被告應給付原告新臺幣肆萬貳仟捌佰參拾捌元，及自民國九十四
年十月二十日起至清償日止，按週年利率百分之五計算之利息。
原告其餘之訴駁回。
訴訟費用由被告負擔十五分之一，餘由原告負擔。
本判決第一項得假執行。
  事實及理由
一、按訴狀送達後，原告不得將原訴變更或追加他訴，但請求之
    基礎事實同一，不甚礙被告之防禦及訴訟之終結者，不在此
    限，民事訴訟法第255 條第1 項第2 款、第7 款分別定有明
    文。查本件原告原係「財政部國有財產局臺灣南區辦事處」
    ，嗣於訴訟審理中，變更為「財政部國有財產局」，因前後
    請求之訴之聲明、訴訟標的及基礎事實均相同，無礙被告之
    防禦及訴訟之終結，揆諸前揭規定，其訴之變更應予准許。
二、原告主張：坐落高雄市○鎮區○○段1279地號土地（下稱「
    系爭土地」）為國有土地，並由原告負責管理，詎訴外人張
    玉花無合法權源，竟在系爭土地上建有門牌號碼高雄市○鎮
    區鎮○街8 號之1 房屋（下稱「系爭房屋」）。嗣張玉花於
    民國75年間死亡，系爭房屋由其繼承人即被告與訴外人張河
    滿、張玉治、張明標、張振興、張偉賜等人共同繼承，並自
    79年5 月起無權占用系爭土地69.7平方公尺迄今，故被告顯
    無法律上之原因，而受有相當於租金之利益，致原告受有損
    害。為此，爰依民法不當得利之法律關係，請求被告給付79
    年5 月1 日起至94年8 月31日止相當租金之不當得利等語。
    並聲明：被告應給付原告新臺幣（下同）675,404 元及自支
    付命令送達翌日起至清償日止，按週年利率5 ％計算之利息
    。
三、被告則以：原告請求相當於租金之不當利得利，請求權時效
    為5 年，故原告超過5 年之使用補償金請求權，已罹於時效
    而消滅。又本件訴訟標的為可分之債，並非連帶債務，應由
    被告與訴外人張河滿等5 人平均負擔，故原告請求被告給付
    全部相當於租金之不當得利，自無理由等語為辯。並聲明：
    駁回原告之訴。
四、兩造不爭執之事項：
  (一)系爭土地為國有土地，並由原告負責管理。系爭房屋則為被
    告與訴外人張河滿等5 人共有，並無權占用系爭土地69.7平
    方公尺。
  (二)原告曾聲請對被告與訴外人張河滿等5 人核發支付命令，請
    求被告與訴外人張河滿等5 人給付675,040 元及自支付命令
    送達翌日起至清償日止，按週年利率5 ％計算之利息。嗣經
    本院核發94年度促字第56841 號支付命令，被告不服，於法
    定異議期間內提出異議。
五、本件於95年4 月11日經兩造同意協議整理並簡化爭點為：本
    件原告請求被告給付相當於租金之不當利得利，部分是否已
    罹於時效而消滅？又其數額如何計算？
六、經查：
  (一)本件原告主張系爭土地為國有土地，並由原告負責管理，系
    爭房屋則為被告與訴外人張河滿等5 人共有，並無權占用系
    爭土地69.7平方公尺等節，有土地登記謄本及被告與訴外人
    張河滿等5 人共同出具之切結書影本各1 份在卷可稽，復為
    兩造所不爭執，自堪信為真實。
  (二)按無法律上原因而受利益，致他人受損害者，應返還其利益
    。雖有法律上原因，而其後已不存在者，亦同，此觀民法第
    179 條規定自明。故其得請求之不當得利範圍，應以他方所
    受之利益為度，非以請求人所受損害若干為準，而無權占有
    他人土地，可能獲得相當於租金之利益，為社會通常之觀念
    ，有最高法院61年臺上字第1695號判例可參。次按租金之請
    求權因5 年間不行使而消滅，民法第126 條定有明文。又利
    息、紅利、租金、贍養費、退職金及其他1 年或不及1 年之
    定期給付債權，其各期給付請求權，因5 年間不行使而消滅
    ，民法第126 條定有明文。另無法律上之原因而獲得相當於
    租金之利益，致他人受損害時，如該他人之返還利益請求權
    已逾租金短期消滅時效之期間，對於相當於已罹消滅時效之
    租金之利益，不得依不當得利之法則，請求返還，最高法院
    49年臺上字第1730號判例可資參照。查本件被告與訴外人張
    河滿等5 人為系爭房屋之所有權人，無權占用系爭土地69.7
    平方公尺等節，已如前述，故原告主張被告受有相當於租金
    之利益，致其受有相當於租金之損害，依不當得利之法律關
    係，請求被告返還所受之利益，固屬有據，惟依前開規定及
    最高法院之見解，消滅時效為5 年，而被告已提出時效抗辯
    ，則原告請求被告返還相當於租金之利益逾5 年部分，已罹
    於時效而消滅，被告自得拒絕給付之，是原告僅得請求被告
    返還本件訴訟繫屬之日即94年9 月6 日回溯5 年之相當於租
    金之利益。又本件原告係請求迄至94年8 月31日止之相當於
    租金之利益，是以，原告得請求被告給付相當於租金之利益
    之期間，為自89年9 月7 日起至94年8 月31日止。
  (三)再城市地方房屋之租金，以不超過土地及建物申報總價年息
    10% 為限，租用基地建築房屋亦準用之；而公有土地，以各
    該宗土地之公告地價為申報地價，免予申報，土地法第97條
    第1 項、第105 條及平均地權條例施行細則第21條定有明文
    。又基地租金之數額，除以基地申報地價為基礎外，尚須斟
    酌基地之位置，工商業繁榮之程度，承租人利用基地之經濟
    價值及所受利益等項，並與鄰地租金相比較，以為決定，並
    非必達申報總地價年息10% 最高額，最高法院68年度臺上字
    第3071號判例意旨亦可參酌。經查，系爭土地屬原告所有，
    為公有土地，應以公告地價為申報地價，而系爭土地89 年7
    月迄今之申報地價為每平方公尺14,800元，有前開土地謄本
    在卷可按，參以系爭土地在所在位置，附近有郵局、公車站
    、銀行、農會，並毗鄰前鎮市場，有系爭土地位置圖附卷可
    參，交通及生活機能雖均尚稱完善，故本院綜合上開所述，
    認原告請求相當於租金之利益，依土地申報地價年息5 ％計
    算應為適當。則被告與訴外人張河滿等5 人自89年9 月7 日
    起至94年8 月31日止，占用系爭土地所得相當於租金之不當
    得利數額合計257,030 元（計算式為：14,800×69.7×5 ％
    ×(59+24/30)/12=257,030 ，小數點以下4捨5入）。
  (四)末按，數人負同一債務或有同一債權，而其給付可分者，除
    法律另有規定或契約另有訂定外，應各平均分擔或分受之，
    民法第271 條前段定有明文。又因不當得利發生之債，同時
    有多數利得人時，應各按其利得額數負責，並非須負連帶返
    還責任，最高法院74年度臺上字第2733號判決意旨亦可資參
    照。查本件原告於聲請本院核發支付命令時，係請求被告與
    訴外人張河滿等5 人共同給付675,040 元及自支付命令送達
    翌日起至清償日止，按週年利率5 ％計算之利息，故原告請
    求被告與訴外人張河滿給付之債務係屬可分之金錢債務，而
    被告與訴外人張河滿等5 人自89年9 月7 日起至94年8 月31
    日止，占用系爭土地所得相當於租金之不當得利數額合計25
    7,030 元，已如前述，依前開規定及最高法院之見解，被告
    與訴外人張河滿等5 人，就前開債務應平均分擔之。依此計
    算，原告得請求被告給付之不當得利金額應為42,838元（計
    算式為：257,030/6=42 ,838 元，小數點以下4 捨5 入）。
七、綜上所述，本件原告依民法不當得利之法律關係，請求被告
    給付相當於租金之不當得利，於42,838元之範圍內，為有理
    由。末查，本件支付命令係於94年10月19日送達被告，有送
    達回證在卷可稽，從而，原告請求被告給付42,838元，及自
    支付命令繕本送達翌日即94年10月20日起至清償日止，按週
    年利率5 ％計算之利息，為有理由，應予准許。逾此部分之
    請求為無理由，應予駁回。
八、末查，本件所命給付之金額未逾500,000 元，應依民事訴訟
    法第389 條第1 項第5 款之規定，就原告勝訴部分依職權宣
    告假執行。
據上論結，本件原告之訴一部為有理由，一部為無理由，依民事
訴訟法第79條、第389 條第1 項第5 款，判決如主文。
中    華    民    國    95    年    4     月    25    日
                  民事第六庭  法  官  劉傑民
以上正本係照原本作成。
如不服本判決，應於送達後20日內，向本院提出上訴狀並表明上
訴理由，如於本判決宣示後送達前提起上訴者，應於判決送達後
10日內補提上訴理由書（須附繕本）。
中    華    民    國    95    年    4     月    25    日
                              書記官  許雅惠


司法院資訊處製作；財團法人民間司法改革基金會備份。
